最高法院刑事判決　　　　　　九十四年度台上字第四一五四號
　　上　訴　人　甲○○
　　選任辯護人　洪崇欽律師
上列上訴人因違反水土保持法案件，不服台灣高等法院台中分院
中華民國九十一年九月十八日第二審判決（九十年度上訴字第一
七五八號，起訴案號：台灣苗栗地方法院檢察署八十八年度偵字
第五一七○號），提起上訴，本院判決如下：
    主  文
原判決撤銷，發回台灣高等法院台中分院。
    理  由
本件原判決認定：坐落苗栗縣南庄鄉○○段五八五地號土地（嗣
分割後增列五八五之二十等多筆地號）係經台灣省政府依法公告
為水土保持法第三條第三款所稱之山坡地。而如原判決附表二所
示五八五地號等十六筆土地原為劉黃梨花（業經不起訴處分確定
）與劉次善（業經判處罪刑確定）於民國八十三年間共同出資購
買，惟信託登記在劉黃梨花名下。嗣於八十四年八月二十八日，
又以劉黃梨花為出賣名義人，將該土地以新台幣（下同）二千八
百萬元之價格，出售予上訴人甲○○為負責人之亞訊建設股份有
限公司（下簡稱亞訊公司），並於八十四年底將上開土地交付予
亞訊公司（因尚未付清尾款而未辦理所有權移轉登記），而由上
訴人負責管理，亞訊公司並計畫在該土地上建築高級渡假別墅社
區，名稱暫定為「獅山遠景社區」、「蓁園」。嗣上訴人因未依
約給付尾款一千一百餘萬元予劉次善、劉黃梨花，三人乃於八十
五年十二月間達成協議，由上訴人向劉次善給付尾款，而劉黃梨
花之應有部分則由劉次善出資買入。其後上訴人復與劉次善達成
協議，共同開發後出售，而為該土地之經營人及使用人，均為水
土保持法第四條所稱之水土保持義務人。上訴人與劉次善明知在
山坡地開發建築用地之前，應先擬具水土保持計畫，送請主管機
關核定，竟基於犯意之聯絡，自八十五年十二月間起至八十六年
一月二十八日止，未依水土保持法規定擬具水土保持計畫，送請
主管機關核定，即由上訴人出資委託劉次善僱用不知情之工人梁
福運駕駛挖土機，擅自在如原判決附表一所示土地上開挖整地約
四‧○一九公頃，將該山坡地之林木砍除，開發建築用地，致破
壞原地表水源涵養之功能，並造成土石坍塌、崩落，致生水土流
失等情。因而撤銷第一審關於上訴人部分之判決，改判論處上訴
人共同違反水土保持義務人於山坡地開發建築用地，應先擬具水
土保持計畫，送請主管機關核定之規定，未先擬具水土保持計畫
，致生水土流失（累犯）罪刑，固非無見。
惟查：(一)、水土保持法第三十三條第三項前段之罪，係以有同條
第一項第二款之情形，致生水土流失或毀損水土保持之處理與維
護設施者，為構成要件；所謂致生水土流失乃實害犯，而此實害
之結果自應依證據認定之。原判決認定上訴人僱用挖土機司機，
在涉案之山坡地開挖整地，致生水土流失，係以卷附之照片為證
據（見原判決第十一頁第十二行至第十九行）。惟關於「山坡地
土壤流失量之估算」依水土保持法第八條第二項所定訂之「水土
保持技術規範」第三十五條，訂有特殊之計算公式，非有專門學
識者，難以估算。主管機關苗栗縣政府農業局技士徐錦輝於審判
中已證稱：「（是否會造成水土流失）我們建議由學者專家之意
見來認定」、「現場不是很嚴重」（見第一審訴字第二五三號卷
第十二頁、訴字第四二○號卷第一二一頁）。台灣省政府農林廳
水土保持局亦函復：「建請依技師法第十二條規定委由水土保持
、大地工程等相關技師公會辦理鑑定」（見第一審訴字第二五三
號卷第二十六頁背面）。上訴人於原審且二度聲請囑託專業機關
鑑定（見原審上訴字第一七五八號卷第四十四頁背面、第一九五
頁背面）。依其情形，上開證據自屬與上訴人之利益有重大關係
之事項，在客觀上並為法院認定事實適用法律基礎之證據，即具
有調查（鑑定）之必要性。乃原審並未送請鑑定，僅憑卷附之照
片，即逕謂無鑑定之必要（見原判決第十六頁末行至第十七頁第
四行），尚嫌率斷。(二)、有罪判決所認定之事實，與所採用之證
據，不相適合時，即屬證據上理由矛盾，其判決當然為違背法令
。原判決事實認定，上訴人自八十五年十二月間起至八十六年一
月二十八日止，擅自僱用挖土機司機梁福運在涉案之山坡地，開
挖整地，違反水土保持法。係以上訴人之供述及證人梁福運之證
述以為論據。惟原判決所引用上訴人之供述，係稱「八十四年十
月間開工」（見原判決第七頁第一行、第十三頁倒數第二行）。
另證人梁福運則係證述：「八十五年五、六月做到八十五年底，
我是開挖土機在現場工作」（見原審上訴字第四八號卷第六十三
頁）。上訴人究竟於何時開挖整地，而為本件犯罪，其認定之事
實，與所採用之證據，不相適合，亦有證據上之理由矛盾。(三)、
證據雖已調查而其內容尚未明瞭者，即與未經調查無異，如遽行
判決，仍屬應於審判期日調查之證據而未予調查。上訴人始終辯
稱，購入涉案山坡地之前，部分土地已經開挖過，其僅僱請梁福
運一人，在短期內開挖之範圍，不可能高達四‧○一九公頃。劉
次善、劉黃梨花亦供稱，渠等向前手購買之前，該山坡地即有「
梯田」存在（即開挖成梯田狀，見第一審訴字第二五三號卷第二
十二頁，原審上訴字第一七五八號卷第六十五頁、第六十七頁）
。原判決雖以：上訴人「所呈照片顯示之土石平台（指前揭梯田
）固非被告（指上訴人）開墾，然被告仍可繼續開挖興建設施，
不能以土地曾經前人開發，即謂被告買得本案土地後均未予開挖
」等語（見原判決第十五頁第二行至第三行），認為上訴人仍應
負責。然而，檢察官於偵查中命苗栗縣頭份地政事務所人員測量
時，係就全部開挖面積予以測量（見偵字第八三九號卷第十三頁
、偵字第三八○一號卷第十八頁至第十九頁），並未區分先前已
經開挖之部分及上訴人購入後開挖之部分，則地政事務所測出之
開挖面積四‧○一九公頃，能否全部命上訴人負刑事責任，即有
研求餘地。原審未究明真相，即遽認上訴人開挖之面積為四‧○
一九公頃，亦有應於審判期日調查之證據未予調查之違法。(四)、
原判決事實認定，上訴人僱用挖土機司機在原判決附表二所示「
十六筆」土地上，開挖整地；理由亦說明，如原判決附表二所示
之「十六筆」土地，係經台灣省政府依法公告之山坡地（見原判
決第二頁第十行、第五頁第九行）。但依原判決附表二所示之土
地，合計則為「二十一筆」，前後不相適合。究竟實情為何？原
審未予究明，即遽行判決，亦有違誤。上訴意旨據以指摘原判決
不當，為有理由，應認有撤銷發回更審之原因。又水土保持法已
於九十二年十二月十七日修正公布，並刪除原判決所引用之第十
三條條文，於更審時並應注意及之。
據上論結，應依刑事訴訟法第三百九十七條、第四百零一條，判
決如主文。
中　　華　　民　　國　九十四　年　　八　　月　　四　　日
                      最高法院刑事第十二庭
                          審判長法官  謝　俊　雄
                                法官  陳　世　雄
                                法官  蘇　振　堂
                                法官  吳　信　銘
                                法官  徐　文　亮
      本件正本證明與原本無異
                                      書  記  官
中　　華　　民　　國　九十四　年　　八　　月　　八　　日
                                                      Ｋ
